【裁判字號】    90,台上,1683
【裁判日期】    900322
【裁判案由】    殺人
【裁判全文】
最高法院刑事判決                                九十年度台上字第一六八三號
    上  訴  人  甲○○
右上訴人因殺人案件，不服台灣高等法院中華民國八十九年十一月二十三日第二審更
審判決（八十八年度上重更(一)字第二六號，起訴案號：台灣台北地方法院檢察署八十
四年度偵字第九三八號），提起上訴，本院判決如左：
    主  文
原判決撤銷，發回台灣高等法院。
    理  由
本件原判決認定上訴人甲○○與江惠瓊於民國七十八年初結婚，至八十年六月二十六
日江惠瓊生產後，因上訴人嗜賭及經商失敗，積欠大筆債務，二人感情不睦。上訴人
復因懷疑江惠瓊與其他男子過從甚密，曾出手毆打江惠瓊，並命江惠瓊書立悔過書。
江惠瓊於八十一年間起，即罹患類似癲癇之病症，每次發作時均有二手緊握抽筋、牙
齒咬舌頭等症狀。迨至八十二年十一月間，上訴人因經濟困境，意圖以江惠瓊名義投
保人壽保險，再乘機殺害，藉以詐領保險金。旋於同月十日，向國泰人壽保險股份有
限公司（下稱國泰人壽）營業員林翠桑投保以江惠瓊為被保險人之萬代福二一一終身
壽險二十年期，主契約新台幣（下同）六十萬元，附加傷害特約六十萬元，並以自己
為受益人。上訴人為避免江惠瓊知悉，指示林翠桑將通訊處所填寫台北市○○○路一
一九巷一五號二樓（經查無該址）。嗣於同年十二月十二日晚間十一時三十分許，江
惠瓊在台北市○○街三三○巷十七弄十三號七樓家中因類似癲癇之病症發作，上訴人
見時機成熟，萌生殺意，先破壞類似克蟑殺蟲劑壓力瓶後，添加中和性飲料，偽裝成
一般飲料，於當晚十一時四十五分後，引誘江惠瓊由口部服入，迨江惠瓊毒液發作後
，上訴人即未將江惠瓊送醫，致於翌（十三）日凌晨約一時至三時許，江惠瓊終因毒
發死亡。上訴人於當日上午六時三十分許，佯稱江惠瓊係因癲癇發作電召救護車送至
空軍總醫院急救，並向台北市政府警察局松山分局松山派出所報案稱江惠瓊係因癲癇
症死亡。迨經台灣台北地方法院檢察署檢察官督同法醫師解剖江惠瓊屍體檢驗及覆驗
結果，發現江惠瓊胃及血液中含有殺蟲劑成分，係中毒死亡，始查獲上情。因而撤銷
第一審之不當判決，改判仍論處上訴人殺人罪刑。固非無見。惟查：(一)認定犯罪事實
所憑之證據，雖不以直接證據為限，間接證據亦包括在內。然而無論直接或間接證據
，其為訴訟上之證明，須於通常一般之人均不致有所懷疑，而得確信其為真實之程度
者，始得據為有罪之認定；倘其證明尚未達到此一程度，而有合理之懷疑存在時，即
不得遽為有罪認定之依據。原判決事實認定：八十二年十二月十二日晚間十一時三十
分許，江惠瓊在台北市○○街三三○巷十七弄十三號七樓家中因類似癲癇之病症發作
，上訴人見時機成熟，萌生殺意，先破壞類似克蟑殺蟲劑壓力瓶後，添加中和性飲料
，偽裝成一般飲料，於當晚十一時四十五分後，引誘江惠瓊由口部服入，迨江惠瓊毒
液發作後，上訴人即未將江惠瓊送醫，致於翌（十三）日凌晨約一時至三時許，江惠
瓊終因毒發身亡等情。無非以法務部法醫研究所之覆函為據。然據該所先後之鑑定意
見：或曰：「死者江惠瓊之死亡，雖無強灌之事實，但因癲癇後誤食或遭人誘服毒液
之可能性實無法排除」；或稱：「給服殺蟲劑法除前函所述『自服』與『強灌』外，
還有『勸服』、『騙服』或『拐服』等方法。因剖驗時，在口腔、臉部、咽喉部食道
、呼吸道等無反應性灼傷一節，除前函所述方法外，還有事後洗滌或換衣服等方法或
在飲料中，直接噴入殺蟲劑內容後當『治療藥物』半拐、半勸、半強灌，不無可能」
等語（見法務部法醫研究所八十六年四月二十一日檢仁醫字第三八三三號、八十八年
十二月二十四日法醫所八八文理字第一八五○號、八十九年二月九日法醫所八九文理
字第○二五○號、八十九年十月二十三日法醫所八九文理字第一九二三號函）。其所
謂：「因癲癇後誤食或遭人誘服毒液之可能性實無法排除」；以「半拐、半勸、半強
灌，不無可能」之語，均係不確定之文句，而有合理之懷疑存在。其在訴訟上之證明
，尚未達於通常一般之人得確信其為真實之程度，原判決以之為論罪之證據，尚嫌率
斷，遽行定讞，自不足以招折服。(二)有罪判決書之事實一欄，為判斷其適用法令當否
之準據，應將法院依職權認定與論罪科刑有關之事實，翔實記載，然後於理由內逐一
說明其憑以認定之證據，並使事實認定與理由說明，互相適合，方為合法。倘若事實
認定與理由說明，不相一致，按諸刑事訴訟法第三百七十九條第十四款後段規定，均
屬判決理由矛盾之當然違背法令，足以構成撤銷之原因。又法院固不得就未經起訴之
犯罪審判，但檢察官就犯罪事實一部起訴者，其效力及於全部，則同一整個的犯罪事
實，檢察官僅就犯罪事實一部起訴者，法院對於未經起訴之其他部分，仍屬有權審判
。本件檢察官雖僅起訴上訴人犯刑法第二百七十一條第一項之殺人罪。但原判決事實
既認定：「上訴人因經濟困境，意圖以江惠瓊名義投保人壽保險，再乘機殺害，藉以
詐領保險金。旋於八十二年十一月十日，向國泰人壽營業員林翠桑投保以江惠瓊為被
保險人之萬代福二一一終身壽險二十年期，主契約六十萬元，附加傷害特約六十萬元
，並以自己為受益人」等情。似認上訴人除犯殺人罪外，尚牽連涉犯刑法之詐欺罪及
偽造文書罪，自為檢察官起訴效力所及，而應予合併審判。然原判決卻於理由內說明
：「上訴人涉有偽造江惠瓊名義投保國泰人壽終身壽險犯行，應由檢察官另行偵查」
等詞，置詐欺罪及偽造文書罪於不論。顯有事實之記載與理由之說明不相一致之違背
法令。(三)科刑判決所認定之事實與卷內之證據不相適合者，即屬證據上之理由矛盾，
按諸刑事訴訟法第三百七十九條第十四款，其判決當然為違背法令。原判決事實認定
上訴人因經濟困境，意圖以江惠瓊名義投保人壽保險，再乘機殺害，藉以詐領保險金
。於八十二年十一月十日，向國泰人壽投保以江惠瓊為被保險人之萬代福二一一終身
壽險二十年期，主契約六十萬元，附加傷害特約六十萬元，並以自己為受益人等情。
但卷查上開保險契約之要保人為江惠瓊本人，而非上訴人，又保險期滿時之受益人亦
為江惠瓊本人，如身故時始指定上訴人為受益人，有該保險契約之要保書附卷可稽（
見相驗卷第四九頁），原判決認定係上訴人為江惠瓊加保，並指定自己為全部之受益
人，顯與卷內之證據不相適合者，而有證據上之理由矛盾，併屬可議。以上為上訴意
旨所指摘及本院得依職權調查之事項，應認原判決有撤銷發回更審之原因。
據上論結，應依刑事訴訟法第三百九十七條、第四百零一條，判決如主文。
中      華      民      國     九十     年      三      月    二十二    日
                              最高法院刑事第五庭
                                  審判長法官  紀  俊  乾
                                        法官  黃  正  興
                                        法官  陳  東  誥
                                        法官  張  春  福
                                        法官  韓  金  秀
      右正本證明與原本無異
                                              書  記  官
中      華      民      國     九十     年      三      月    二十六    日


司法院資訊處製作；財團法人民間司法改革基金會備份。
